臺灣高等法院民事判決
110年度上易字第789號
上   訴   人  志成企業股份有限公司
0000000000000000
法 定代理 人  葉培城
訴 訟代理 人  楊閔翔律師
              黃姵菁律師
被 上  訴 人  王進榮
兼訴訟代理人  王春燕（即王添福之承受訴訟人）
0000000000000000
0000000000000000
0000000000000000
共        同
訴 訟代理 人  吳西源律師
上列當事人間請求拆屋還地事件，上訴人對於中華民國110年4月
30日臺灣基隆地方法院106年度訴字第229號判決提起上訴，本院
於111年3月29日言詞辯論終結，判決如下：
    主      文
上訴駁回。
第二審訴訟費用由上訴人負擔。
    事實及理由
一、上訴人主張：門牌號碼基隆市○○路000巷0號房屋（下稱系爭
    房屋，坐落基地為被上訴人共有之基隆市○○區○○段0000地號
    土地，下稱0000土地）乃未辦保存登記之房屋，由被上訴人
    共有事實上處分權。系爭房屋2樓陽台如原判決附圖所示丙
    部分（面積3平方公尺，下稱丙部分）及雨遮如原判決附圖
    所示丙1部分（面積3平方公尺，下稱丙1部分），有越界建
    築至伊所有基隆市○○區○○段0000地號土地（下稱系爭土地）
    上，無權占有系爭土地，影響伊在系爭土地上建築使用之建
    蔽率及容積率，侵害伊之所有權。爰依民法第767條第1項前
    段及中段規定，請求被上訴人拆除丙及丙1部分地上物，並
    將占用系爭土地部分返還予伊（上訴人在原審另依民法第17
    9條規定，請求被上訴人給付相當於租金之不當得利部分，
    經原審判決被上訴人敗訴，未據被上訴人聲明不服，不在本
    院審理範圍）。  
二、被上訴人則以：王進榮之父、王春燕之祖父王開枝在其所有
    之重測前○○段○○小段000-00與000-00地號土地（下稱重測前
    000-00、000-00土地，重測後合併為0000土地）上建造系爭
    房屋時，並未占用系爭土地。嗣因地政機關於民國70年間重
    測時發生錯誤，原審依重測結果進行測量，亦屬錯誤，不能
    據此認定丙及丙1部分有占用系爭土地之事實。且上訴人於6
    3年間因有建置廠房需求，向王開枝請求將重測前000-00土
    地東側部分提供上訴人建築門牌號碼基隆市○○路000巷0號房
    屋（即基隆市○○區○○段000○號建物，下稱446建物），上訴
    人則同意將重測前同小段240-49地號土地（下稱重測前240-
    49土地，重測後與240-47地號土地等共10筆土地合併為系爭
    土地）部分提供王開枝使用，雙方就互換土地約定訂有土地
    使用權同意書，伊等基於繼承王開枝、王添福之法律關係，
    對於系爭土地有合法占有權源。縱認伊等無權占有，然依民
    法第796條及第796條之2規定，王開枝非因故意或重大過失
    逾越地界，上訴人知有越界未即提出異議，亦不得請求伊等
    拆除。再依民法第796條之1、第796條之2規定及權利濫用、
    誠信原則，斟酌雙方早年已有互換土地約定，丙及丙1部分
    不能排除係土地重測所生誤差，該部分對於系爭房屋有遮風
    避雨之需求，對上訴人則無任何損害，且上訴人違法興建44
    6建物，阻礙基隆市暖暖區○○路000巷道通行，請准免予拆除
    丙及丙1部分等語，資為抗辯。
三、原審判決被上訴人應給付上訴人新臺幣（下同）4680元及自
    106年5月4日起至清償日止按週年利率5％計算之利息，並自1
    06年5月4日起至將上開占用土地返還之日止，按月給付78元
    ，駁回上訴人其餘之訴。上訴人就其敗訴部分不服，提起上
    訴，聲明：㈠原判決關於駁回上訴人後開第二項之訴部分廢
    棄；㈡被上訴人應將系爭土地上丙及丙1所示部分地上物拆除
    ，並將該占用部分之土地返還上訴人。被上訴人則答辯聲明
    ：上訴駁回。　　
四、兩造不爭執被上訴人因繼承而共有系爭房屋之事實上處分權
    （王春燕應有部分5分之3、王進榮應有部分5分之2）及0000
    土地應有部分，而上訴人為系爭土地及其上446建物之所有
    人等情，並有地籍圖謄本、0000土地及系爭土地之土地登記
    謄本、土地登記簿、王開枝就重測前000-00、000-00土地之
    所有權狀、446建物登記謄本、平面圖、房屋稅籍證明書、
    遺產分割協議書、王春燕之0000土地所有權狀、基隆市稅務
    局函及王添福繼承系統表為證（見原審卷一第10-11、15-16
    、42-43、118、162、163頁、卷二第103-105、110-114頁反
    面、卷三第35-36頁反面、卷四第28-31頁），堪認此部分事
    實為真實。　　
五、上訴人主張系爭房屋之丙與丙1部分占用系爭土地，乃無權
    占有等語，雖為被上訴人所否認，並以前詞置辯，惟查：
　㈠系爭房屋丙及丙1部分占用系爭土地一情，業經原審履勘現場
    及囑託基隆市安樂地政事務所、內政部國土測繪中心測量明
    確，有測量勘驗筆錄、現場照片、基隆市安樂地政事務所函
    覆土地複丈成果圖、內政部國土測繪中心函覆鑑定圖、補充
    鑑定圖可稽（見原審卷一第78-97頁、卷二第26-31頁、卷四
    第40-41頁）。被上訴人雖抗辯王開枝建造系爭房屋時，丙
    及丙1並未占用系爭土地，原審測量結果係因70年間土地重
    測錯誤云云，並舉基隆市安樂地政事務所函覆當時重測資料
    為證。惟查：
　⒈本件丙及丙1位於重測前000-00土地之東北側，即原判決附圖
    所示CD界址線之東側。依基隆市安樂地政事務所函覆地籍調
    查表之記載，該界址線於70年間重測時，係由王開枝與上訴
    人共同指界，現場標示2點鋼釘為界（見原審卷一第171頁之
    0000土地標示FG界址線、卷二第127頁之1394土地標示DE界
    址線），內政部國土測繪中心亦有檢附界址測量光線法觀測
    手簿，足證其測量方法為可採（見原審卷四第3-17頁），被
    上訴人不能證明此部分之界址標示有何測量錯誤之情形，其
    所辯即非可取。
　⒉被上訴人雖另以：重測前000-00土地面積80平方公尺、重測
    前000-00地號土地面積338平方公尺，此2土地合併為0000土
    地後，面積僅412平方公尺，短少6平方公尺，可見土地重測
    有誤云云，並舉王開枝之土地所有權狀為證（見原審卷一第
    159頁）。惟查，王開枝就重測前000-00土地東側、上訴人
    就重測前240-47土地西側之界址線，曾於69年8月19日、10
    月13日、70年2月27日、4月23日多次指界，最後依70年4月2
    3日指界結果辦理登記，即重測前000-00土地東側界址退縮
    ，以當時上訴人建物圍牆壁外線往西1.5公尺為界，故使王
    開枝土地面積減少，上訴人土地面積增加等情，迭經基隆市
    安樂地政事務所函覆土地登記謄本、土地登記簿、地籍圖謄
    本、地籍調查界址標示補正處理記載表可稽（見原審卷一第
    128-140、147-148、170-175頁、卷二第9-10、125、127-13
    8、144-147頁、卷三第104-106頁），此乃王開枝與上訴人
    共同指界之結果，難認係地政機關測量錯誤。參以王開枝曾
    於63年3月8日出具土地使用權同意書，同意上訴人在重測前
    000-00土地上建築房屋（見原審卷二第184-188頁之土地使
    用權同意書、建造執照、建照審查經過及意見），堪認王開
    枝因同意上訴人使用該重測前000-00土地東側部分土地而自
    願退縮界址，並非地政機關測量錯誤致0000土地短少6平方
    公尺。況查該退縮部分位於原判決附圖D點以南（見原審卷
    一第171頁之0000土地標示EF線、卷二第127頁之1394土地標
    示EF線），與本件丙及丙1部分位於重測前000-00土地東北
    側之地界線，位置不同，自無從據以認定丙及丙1部分有測
    量錯誤之情事。此外，地政機關於70年間依王開枝與上訴人
    共同指界實施地籍測量後，王開枝、王添福及被上訴人從未
    以指界錯誤為由提出異議，亦未起訴請求另定界址（大法官
    釋字第374號解釋參照），則被上訴人所為土地測量錯誤之
    抗辯，難認可取。　　　
　㈡被上訴人又抗辯王開枝與上訴人有土地互換約定，其有使用
    系爭土地之合法權源云云，並舉土地使用權同意書為證。惟
    查，446建物建造執照卷所附土地使用權同意書（見原審卷
    二第184頁、外放建造執照影卷），僅記載王開枝同意提供
    重測前000-00土地作為上訴人興建446建物之建築基地，其
    上並未記載上訴人同意將重測前240-49土地交換供王開枝建
    築使用，難認雙方有土地互換之書面約定。且王開枝於69年
    8月19日指界時，已有在重測前000-00土地上建造房屋使用
    ，而擬將重測前000-00、000-00土地合併作為建築基地使用
    ，並變更地目為「建」（見原審卷二第171頁），倘若王開
    枝已有建築計畫而與上訴人約定互換土地，竟未訂立書面契
    約，亦未於指界退縮000-00土地面積之同時，與上訴人共同
    指界增加000-00土地東北側面積，實與常理有違而難採信。
    被上訴人既無法舉證證明其就系爭土地有合法使用權源，其
    所辯有權占有云云，自非可採。　
六、上訴人主張被上訴人應依民法第767條第1項前段及中段規定
    ，拆除丙及丙1部分，惟被上訴人依民法第796條、第796條
    之1、第796條之2規定及權利濫用、誠信原則，抗辯上訴人
    不得請求拆除，或其得請准免予拆除。何者有據，說明如下
    ：
　㈠按民法第796條所謂越界建築，其建築物必為房屋，不包括非
    房屋構成部分之牆垣、屋外建築、雨遮等非房屋構成部分（
    最高法院105年度台上字第1028號、103年度台上字第505號
    判決意旨參照），而民法第796條之2規定則以具有與房屋價
    值相當之其他建築物，例如倉庫、立體停車場等，始有適用
    （該條立法理由參照）。查系爭房屋之丙1部分為鐵皮雨遮
    ，並非房屋構成部分（見原審卷一第88頁下方照片），亦難
    認係與房屋價值相當之其他建築物，自無民法第796條及第7
    96條之2規定之適用。另系爭房屋之丙部分為鋼筋混凝土造
    之2樓陽台（見原審卷一第88頁下方照片及卷二第103-105頁
    之房屋稅籍證明書），固屬系爭房屋之構成部分。惟按民法
    第796條係規定土地所有人建築房屋逾越疆界時，鄰地所有
    人知其越界而不即提出異議者，不得請求移去或變更其建築
    物，惟如鄰地所有人係於房屋建成後始知悉越界情事，則無
    該條之適用。又主張鄰地所有人知其越界而不即提出異議者
    ，應就此項事實負舉證之責任。本件被上訴人既抗辯王開枝
    係基於土地互換約定而使用該部分土地云云，已難認王開枝
    非因故意或重大過失逾越地界。且被上訴人不能證明王開枝
    何時將系爭房屋之陽台丙部分越界建築至系爭土地上，亦無
    從證明上訴人當時已知其越界，而未即提出異議之事實，自
    難認為符合民法第796條規定。則被上訴人依民法第796條、
    第796條之2規定，抗辯上訴人不得請求拆除丙及丙1部分云
    云，難認有據。
　㈡次按鄰地所有人本得依民法第767條第1項規定請求土地所有
    人移去或變更其逾越地界之房屋之情形，惟為免對社會經濟
    及當事人利益造成重大損害，民法第796條之1第1項賦與法
    院裁量權，斟酌公共利益及當事人利益，免為全部或一部之
    移去或變更。為示公允及衡平，鄰地所有人得向土地所有人
    請求支付因此所受損害之償金，或請求以相當價額購買越界
    部分之土地及因此形成之畸零地，就當事人不能協議之價額
    ，並由法院以判決定之，此為民法第796條之1第2項所明定
    。又按權利之行使，是否以損害他人為主要目的，應就權利
    人因權利行使所能取得之利益，與他人及國家社會因其權利
    行使所受之損失，比較衡量以定之。倘其權利之行使，自己
    所得利益極少，而他人及國家社會所受之損失甚大者，非不
    得視為以損害他人為主要目的，此乃權利社會化之基本內涵
    所必然之解釋（最高法院71年台上字第737號判例意旨參照
    ）。準此，本院自得依民法第796條之1規定，審酌上訴人請
    求被上訴人拆除丙部分是否公允衡平，及就上訴人請求被上
    訴人拆除丙1部分，審酌有無權利濫用之情事。查：
　⒈被上訴人抗辯上訴人興建446建物時，有違法占用既成巷道、
    面臨建築線牆高度不對、未留防火巷等情事，並舉位置比對
    圖、基隆市政府63年5月9日審查意見、5月10日建造執照、9
    月18日建造變更設計審查經過及意見、9月24日建造執照為
    證（見原審卷一第167-169頁、卷二第185-188頁）。惟查上
    訴人在系爭土地上建築446建物時，雖經基隆市工務局提出
    上述審查意見，但上訴人事後已辦理變更設計，指定建築線
    及牆面線，而獲准建造在案（見原審卷二第184-188頁之土
    地使用權同意書、建造執照、建照審查經過及意見、外放建
    造執照卷），亦經基隆市政府函覆本院明確（見本院卷第26
    1頁），難認上訴人建造446建物有何違法情事。
　⒉惟查丙及丙1部分位於系爭房屋2樓，占用系爭土地面積僅6平
    方公尺，而系爭土地面積3123平方公尺（見原審卷一第11頁
    之土地登記謄本），所占用範圍對於系爭土地影響甚小。且
    該占用部分屬既成道路，本屬不得建築之基地（見本院卷第
    261頁之基隆市政府函），上訴人復不能證明丙及丙1部分倘
    不予拆除，對其權利有何重大侵害之情事。次查，系爭土地
    之土地使用分區為倉儲區（見原審卷一第11頁之土地登記謄
    本），倉儲區內建築物之建蔽率、容積率不得大於60％、150
    ％，而446建物已領有65基使字第56號使用執照使用建蔽率58
    .8％（見本院卷第246-247頁之建築師說明書），則丙及丙1
    部分僅占系爭土地面積0.00192％，占系爭土地可用建蔽率、
    容積率之比例微乎其微。至於上訴人所舉另案判決關於增建
    物占用鄰地，致鄰地所有人受有損害之事實（見本院卷第77
    -81頁），與本件上訴人不能證明其權利或公共利益受有損
    害之情形不同，尚無從比附援引。
　⒊復查，系爭房屋位處郊區，課稅現值僅28萬4700元（見原審
    卷二第103-105頁之房屋稅籍證明書），乃被上訴人勉為安
    身立命之所，且丙及丙1部分具有適應基隆地區氣候之遮風
    防雨功能，倘予拆除，對於系爭房屋之使用效能影響甚大。
    況兩造在原審已達成共識，被上訴人願價購丙及丙1占用系
    爭土地部分，並已支付2萬5000元予上訴人，另將其餘價金1
    3萬7800元交予訴訟代理人收執，俟完成土地移轉登記後3日
    內交付上訴人（見原審卷四第105頁）。惟因該部分土地為
    既成道路，亦為446建物建築基地之法定空地，又屬畸零地
    ，不符合法定空地分割後得以單獨建築之規定，不能辦理分
    割登記，復未能符合建築線申請相關規定（見本院卷第93頁
    之基隆市政府都市發展處通知、第213頁之建築師說明書
　　、第251-253頁之工程顧問公司回函、第257、261頁之基隆
    市政府回函），致兩造未能成立調解。嗣原審判決被上訴人
    應給付相當於租金之不當得利，被上訴人就此部分並未聲明
    不服，是被上訴人已願以支付償金方式，填補上訴人所受損
    害。
　⒋本院綜衡上開⒉⒊所述情事，認上訴人請求被上訴人拆除丙及
    丙1部分，自己所得利益甚少，造成被上訴人居住權益之損
    失甚大，被上訴人以支付償金之方式，足可平衡兼顧雙方當
    事人之權益，則被上訴人依民法第796條之1規定及權利濫用
    原則，請求免予拆除丙及丙1部分地上物，洵屬有據。　
七、綜上所述，上訴人依民法第767條第1項前段及中段規定，請
    求被上訴人拆除系爭房屋之丙及丙1部分地上物，並非有據
    ，不應准許。原審為上訴人敗訴之判決，所持理由雖與本院
    不盡相同，惟結論並無二致，仍應予維持。上訴論旨指摘原
    判決不當，求予廢棄改判，為無理由。
八、本件事證已臻明確，兩造其餘之攻擊或防禦方法及所用之證
    據，經本院斟酌後，認為均不足以影響本判決之結果，爰不
    逐一論列，附此敘明。
九、據上論結，本件上訴為無理由，依民事訴訟法第449條第2項
    、第78條，判決如主文。
中　　華　　民　　國　　111 　年　　4 　　月　　26　　日
                民事第二十五庭
                      審判長法  官  謝碧莉
                            法  官  楊惠如
                            法  官  林晏如
正本係照原本作成。
不得上訴。
中　　華　　民　　國　　111 　年　　4 　　月　　26　　日

  　　　　　　　　　　　　　書記官  簡維萍